【裁判字號】    94,上更(二),500
【裁判日期】    950214
【裁判案由】    殺人未遂
【裁判全文】
臺灣高等法院刑事判決             94年度上更(二)字第500號
上  訴  人
即  被  告  乙○○
指定辯護人  本院公設辯護人甲○○
上列上訴人因殺人未遂案件，不服臺灣新竹地方法院87年度訴字
第160號，中華民國91年10月11日第一審判決（起訴案號：臺灣
新竹地方法院檢察署86年度偵字第8912號），提起上訴，判決後
經最高法院第二次發回更審，本院判決如下：
    主  文
原判決關於乙○○部分撤銷。
乙○○殺人未遂，處有期徒刑伍年肆月。
    事  實
一、乙○○於民國八十六年十月十一日晚間，偕同陳培元（已死
    亡，經原審為公訴不受理判決）、曹徵儀等友人，前往新竹
    市○○路二十七號「太陽城ＫＴＶ」唱歌飲酒，惟均未至酒
    醉狀態，於翌（十二）日凌晨一時四十分許，乙○○等人消
    費完畢結帳後依序離去，適有與丙○○、趙殿和、黃柔穎等
    人同至該ＫＴＶ店內消費之方美玲立於該店門外哭泣，陳培
    元見狀出言嘲諷，丙○○乃上前盤問原因，引起陳培元不滿
    ，而拉扯丙○○衣領，並進而發生爭執，嗣經趙殿和排解，
    雙方仍未罷休；適丙○○父母溫榮昌、吳榮娉因未見丙○○
    返家，亦至現場欲帶丙○○返家，見狀亦加入排解行列。未
    幾，已駕車離去之乙○○，因欲返回前開ＫＴＶ向友人借錢
    ，見陳培元遭人圍住並拉扯，明知駕駛汽車衝撞人體並予反
    覆輾壓將造成被撞擊者死亡，竟仍基於駕車撞人之殺人犯意
    ，駕駛其友人陳億芳所有之車號ＥＴ─七四五六號（起訴書
    誤載為ＥＪ─七四五六號，應予更正）自用小客車，以車輛
    前方之保險桿，自站於上開ＫＴＶ店門外路上之丙○○斜後
    撞擊丙○○，致丙○○向車行方向之前方彈起仆倒在地，旋
    丙○○擬行爬起之際，乙○○接續以其所駕駛之ＥＴ─七四
    五六號自用小客前行、又倒退，輾壓丙○○身體，前後來回
    約二、三次，致溫某胸部及右膝部挫傷、右下肢、臀部及左
    前胸嚴重磨擦傷，右膝後十字帶斷裂、疑似前十字帶斷
    裂之傷害，隨即昏迷不醒。經在場之人送醫急救，始悻免於
    難。
二、案經丙○○訴由新竹市警察局第二分局報告臺灣新竹地方法
    院檢察署檢察官偵查起訴。
    理  由
一、訊據上訴人即被告乙○○固坦承：於上揭時、地駕駛車輛返
    回前開ＫＴＶ，見陳培元遭人圍住，乃欲駕車上前搭救，惟
    因前方聚集多人，遂於倒車後，即行離去等情，惟否認有何
    殺人未遂之犯行，辯稱：其並不知撞到丙○○，因見有許多
    人圍上，始行倒車後離去等語。經查：
（一）有關告訴人丙○○於右揭時地遭被告駕車撞擊反覆輾壓，
      受有胸部及右膝部挫傷、右下肢、臀部及左前胸嚴重磨擦
      傷，右膝後十字帶斷裂、疑似前十字帶斷裂之傷害等
      情，業据告訴人指訴（除警詢所指時間有誤，如後所述，
      不可採外）稽詳（偵卷第六四至六八頁，第八一至八四頁
      ，原審卷第三一頁反面，第一一○頁，第一三四頁反面至
      一三五頁，第二三一頁，上訴字卷第三八頁反面，更一卷
      第七十頁，第九四頁），核與後述證人所述相符：
      (1)證人吳榮娉於警偵訊及原審均證稱：到達現場後，我們
        就發現到我兒子（丙○○）正與一名不知姓名男子發生
        口角衝突，因此我就上前要拉開我兒子及另一名不知姓
        名男子，叫他們不要打架。就在這時，忽然有一部白色
        自小客車（車號ＥＴ─七四五六號）於光復路往埔頂路
        太陽城ＫＴＶ方向快速駛來；這時這部車就不分青紅皂
        白的往我兒子身上衝撞去；... 我苦苦哀求開這部衝撞
        我兒子轎車駕駛，叫他不要再撞了，但這位年青白色駕
        駛還是不聽我的哀求，該車駕駛人搖下窗戶看後，又來
        回的輾了二、三次，使我兒子昏迷無法動彈，該車才罷
        休停止，駛離逃逸等語（偵卷第八頁反面、第九頁，第
        四十頁反面、第六九頁反面，原審卷第九六頁）。
      (2)證人黃柔穎於警訊證稱：該開白色自小客車的男子約開
        車離去約五分鐘左右，忽然又折返ＫＴＶ停車場前，這
        時丙○○的父母親也剛好趕到場；隨後該年青開白色自
        小客車之男子就不分青紅皂白的往丙○○身體方向衝撞
        倒地並壓在車輪底盤下，這時我只看到丙○○的母親及
        父親跪在地上哀求他不要再撞了；但是那年青男子還是
        不聽勸阻，繼續開車倒車前進共三次以上的往我朋友丙
        ○○身上壓過去，直到他無法動彈等語（偵卷第十二頁
        ）。於偵訊證稱：當時看到乙○○的精神狀況很正常，
        他還搖下車窗，對準丙○○來回的倒車，是短距離的前
        進及倒退，他以很快的速度開過來後又以很快的速度前
        進後退等語（偵卷第四十頁反面、第四一頁、第四一頁
        反面）；於原審證稱：彭車來時速度快，還有搖下車窗
        等語（原審卷第三三頁反面）；於本院前審證稱：被告
        把被害人撞倒後，又到車輾過去，只記得被告一直前進
        後退，沒有仔細了解到底撞幾次，當場被害人的朋友有
        叫他停車，後來被害人的父母來了，還跪在地上求他等
        語（更一卷第五八頁）。
      (3)證人趙殿和於偵訊證稱：被告撞了丙○○之後，丙○○
        有要爬起來，起身一半，對方又倒車，丙○○在車底下
        ，車身又再往前輾壓後又後退，前後來回共三次，被告
        有有搖下車窗，往後看，當時是在倒車；被害人父母很
        激動又看他把車窗搖下來，有跪下來拜託駕駛者不要這
        樣做，這樣會撞死人等語（偵卷第九三頁反面、九四頁
        、第九四頁反面）；於原審證稱：見溫與陳在停車場牌
        下拉扯，後我過去推開二人，還在問發生何事時，轉頭
        即見溫被白車撞倒；彭有前後倒車，. 被告以車前面撞
        溫之背後；第一次撞了後，溫本欲爬起，但未及爬起又
        自後方壓過去，頭朝外，雙腳在車下，此時溫在前後輪
        中間，不知前後倒車有無輾過，彭在壓人，溫在車下時
        ，他還搖下車，探頭出來看等語（原審卷第三二頁正反
        面、九二頁正反面）。
      (4)證人溫榮昌亦證稱：我兒子後面被撞，兒子倒下，手還
        撐著，爬起來未跑走，又被撞等語（原審卷第九三頁反
        面、九四頁）。
      此外，並有財團法人長庚紀念醫院八十六年十一月十五日
      （八八）長庚院法字第０五六九號函及告訴人受傷之照片
      十五幀附卷可稽（偵卷第五七頁、九九至一０二頁反面）
      可稽，足証被害人指訴為有依據，堪予採信。至於上開證
      人有關被告前後輾壓被害人之次數，或未明言，或言三次
      ，或稱二、三次，或說三次以上，略有出入，惟衡諸當時
      情況緊急，人之觀察及記憶，實難周全，因此，尚不得以
      此出入，即推翻其等之證詞，而為有利被告之認定。且有
      關輾壓次數，本院綜合上開證所言，認最少約為二、三次
      。
（二）被告辯稱：渠係於當日凌晨二時三十分結帳離開，其後始
      發生右揭爭執；且關於事故發生時間，證人吳榮娉、黃柔
      穎、方美玲於警訊中亦稱係二時四十分、二時三十分，告
      訴人於警訊時則指稱發生事故時間約為凌晨一時十分，核
      該部分關於發生時間之陳述容有不符等語。經查：人對時
      間之觀察與記憶，除有特別核對外，難免僅得其大概，因
      此，尚不能以上開被害人及證人所指時間之出入，遽推翻
      其等所言，何況，證人趙殿和証稱：伊與告訴人當時一起
      離開ＫＴＶ，時間約一時三十分，消費由伊結帳，一起離
      開ＫＴＶ約十分鐘，告訴人即遭車撞擊等語（上訴卷第三
      十七頁），且其係於八十六年十月十二日凌晨一時三十七
      分結帳，有信用卡簽單影本在卷可稽（原審卷第八十六頁
      ），衡諸消費常情，結帳時間與其停止消費時間，理應極
      為接近，因此案發時間，當即在其結帳後不久，再參以，
      本案係告訴人之其父溫榮昌，於事發當時八十六年十月十
      二日凌晨一時五十分許，以電話向新竹市警察局第二分局
      埔頂派出所報案，亦有新竹市警察局第二分局九十一年五
      月二日竹市警二分刑字第０九一００一四二六０號函附在
      卷可稽（更一卷第十六頁），堪認：本案告訴人受車輛撞
      擊事故發生之時間，應係該日凌晨一時四十分許。因此，
      被告所辯：渠係於當日凌晨二時三十分結帳離開，其後始
      發生爭執等語，與上開證據不符，不能採信。另證人吳榮
      娉、黃柔穎於警詢固稱：二時四十分等語，惟證人吳榮娉
      已更正稱：我去的時候是一點多，我也不知多到哪裡等語
      （更一卷第三四頁），證人黃美玲於本院前審亦稱：十月
      十二日清晨一點多等語（更一卷第五八頁），顯然其等警
      訊所指，與上開證據不符，且事後亦已更正，因此，有關
      其等警詢所指時間，即不能採信。又證人方美玲於警訊中
      供稱係二時三十分乙節；告訴人於警訊時指稱發生事故時
      間約為凌晨二時四十分等語，均與上開證據不符，應係出
      於誤會，尚難採取。至被告辯稱：陳培元所有行動電話於
      發生爭端後為他人取走，且於同日凌晨二時三十七分二十
      秒曾與新竹市警察局第二分局頂埔派出所通話，認事故發
      生時間並非於一時四十分許等語，並提出電話通話紀錄影
      本為證；然該部分通話紀錄縱屬實在，亦不能由之推論係
      於事故甫發生之際報案所留，因此，不能認該紀錄所載即
      為事故發生之時間。
（三）被告辯稱：證人吳榮娉、溫榮昌當時並未在場，所為證述
      並不可採等語。然依證人黃柔穎、趙殿和上開證述，均一
      致陳稱證人吳榮娉、溫榮昌確屬在場。且本件事故發生經
      過，告訴人既有朋友在場可就發生經過為證明，衡諸事理
      ，當亦無與其父母串謀而為偽稱在場之必要。是被告所辯
      ，尚不足採。
（四）被告辯稱：駕車折返現埸原欲向友人借錢加油，見陳培元
      被多人毆打，乃起意欲前往將陳培元帶離現場，並未反覆
      輾壓被害人等語。惟查，被告自承；並未將陳培元帶離現
      場等語，核與證人黃柔穎、趙殿和前開證述：被告確未將
      陳培元帶離現場等情相符，是被告此一辯，顯然無據。何
      況，被告警訊供稱：，我開車到達時，只感覺車身底盤下
      有東西卡著，感覺很重，所以我就來回倒車前進，使車子
      離開現場，那時又有很多人圍過車來，我怕遭他們毆打，
      所以車子前進、倒車多次，主要是要離開現場等語（偵卷
      第三頁反面至第四頁反面）；於原審供稱：前後倒車乃是
      為了轉頭容易離去，共倒一次車就向前開，沒搖下車窗等
      語（見原審卷第九四頁反面）；顯見被告均坦承有前後倒
      車之行為，核與證人黃柔穎、趙殿和、吳榮娉、溫榮昌上
      開證述情節相符，是被告嗣後否認前後倒車行為之辯解，
      即不可採，至於證人陳培元於偵訊證稱：未看到車子衝撞
      情形等語（偵查卷第廿三頁反面、四一頁、七十頁反面、
      八四頁），證人曹徵儀於偵訊供證：我走到大門口時看到
      陳培元被人打在地上，我看到一白色車開過來，停在陳培
      元倒地之地方，七、八人圍著陳培元，那白色車就倒車後
      就往前開走，那七、八人就扶起一位年青人等語（偵查卷
      第五四頁）；於原審陳稱：我停完車後恰彭倒完車離去；
      並未看到被告駕車壓過告訴人等語（原審卷第三六頁、第
      三一頁）；均與上開證據不符，不能採信，均不得援為有
      利於被告認定之依據。
（五）被告辯稱：事故發生時適值深夜，視線不佳，且該處所無
      法快速駕駛汽車衝撞告訴人，且依財團法人長庚紀念醫院
      回覆本院前審函所載（上訴卷第二六頁，更一卷第五二頁
      ），並未發現告訴人病歷載有發現車輛輾壓傷痕，且無法
      確定告訴人傷口是否係單次外力行為造成，足認告訴人並
      非遭被告所駕駛車輛撞擊後再以多次輾壓等語。然查，案
      發地點為停車場，其道路狀況良好，業經原審履勘現場，
      製有勘驗筆錄及附現場圖，並警員嗣後提供照片在卷可稽
      （原審卷第三八頁反面、六一至六三頁），被告於原審亦
      供承：確有開啟車燈無訛等語（原審卷第三四頁），衡諸
      ：案發時，路況既屬良好，且被告所駕駛車輛有車燈，則
      被告辯稱：該處路況無法加速行駛乙節，即屬無據，不足
      採信。再查，告訴人身體受有多處傷勢，有診斷證明書及
      照片在卷可稽；雖該診斷證明書未能具體載明係遭汽車撞
      及。然被害人明確指稱：被告是第一次就撞到我，從前面
      撞過來，我是有一點斜側邊，撞到我右下半身，腿這邊，
      我整個人飛起來，飛了有一點距離，他倒車，第二次又撞
      過來，我不知道為何，我人就在他車下面，他的前車輪就
      在我的脖子那邊，我還面朝上用手撐住脖子和輪子中間，
      所以手跟頸部旁邊都有受傷，那時，我很痛，後來的事我
      就不清楚了，可以確定的是有碾過我的腳，我這裡有當時
      得褲子等語（更一卷第七十頁），即被告亦不否認有駕車
      撞擊被害人等情（同上卷第七一頁），核與證人黃柔穎、
      趙殿和、吳榮娉前述證詞：被告確有駕車前後反覆輾壓被
      害人等情相符，因此，堪認告訴人丙○○受有胸部及右膝
      部挫傷、右下肢、臀部及左前胸嚴重磨擦傷，右膝後十字
      帶斷裂、疑似前十字帶斷裂之傷害，應係被告於前揭
      時地駕車撞擊所造成，此外，觀諸及告訴人所提遭撞擊時
      所穿著褲子之照片所示（更一卷第九三頁），被告穿著之
      褲子左、右邊之臀部均已大片裂開，左、右邊臀部相對之
      褲子部分及右小腿褲管，有黑色痕跡，且該褲子經內政部
      警政署刑事警察局鑑驗結果，確發現於正面近右腰處，及
      正面右小腿處有規則性印痕等情，有該局鑑驗書及照片在
      卷可參（更二卷第五一至五六頁），更足認被害人指訴及
      證人黃柔穎等之證詞，有物證有佐，足堪採信。至於上開
      鑑定因欠缺涉案輪胎拓印資料比對，而未能研判是否為輪
      胎痕乙節，查該輪胎並未扣案，衡諸時日已久，而輪胎必
      然磨擦，已難採証，因此亦無從比對，而不得以無從比對
      ，即据為有利被告認定之認定。另長庚醫院上開函，固未
      能確定是否單次外力造成，未發現病歷載有輾壓痕等情，
      惟按該院為一般醫院，係為救人而設，與刑事偵審專門單
      位不同，此觀諸該院病歷亦未記載被害人傷勢之長寬深等
      情，而該等資料而刑事案件之基礎，即可知該院急於、長
      於救人，但疏於刑事偵審資料之記載，從而，不得以該院
      資料之未載，即為有利被告之認定。
（六）被告測謊結果，對於未倒車輾壓丙○○部分雖無情緒波動
      反應，認未說謊，固有法務部調查局鑑定通知書在卷可稽
      （原審卷第二０九頁）。然查，測謊本有一定之條件及相
      關之環境，其正確性亦非百分之百，而非審判上全然可以
      依賴，否則豈非所有之繁雜案件僅須交付測謊，困難之處
      均可迎刃而解。又測謊鑑定係就受測者於實施測謊時身體
      反應所為判斷，本不得為事實有無認定之唯一依據，況鑑
      定雖足為證據資料之一種，但鑑定報告顯有疑義時，審理
      事實之法院仍應調查其他必要之證據，以資審認（最高法
      院四十年度台上字第七十一號判例意旨參照）。本件依上
      開事證，被告確有倒車輾壓告訴人之行為，則該測謊結果
      ，關於被告未倒車輾壓丙○○部分未呈不實反應，自與事
      實不符，尚難採為有利被告證據。
（七）被告辯稱：無殺人之意等語，惟按駕駛汽車衝撞他人，繼
      而施以前後輾壓，客觀上足以戕害他人生命，被告於案發
      時，為二十餘歲之成年人，此事理為被告所明知，竟駕駛
      車輛對告訴人前後輾壓，足認其當時具有殺人之直接故意
      ，此與僅單純駕車急速衝撞時係具不確定殺人故意之情形
      ，並不相同，雖告訴人經送醫急救悻免於死亡，然仍難免
      於被告殺人未遂之罪責。至被告雖於實施加害行為之前，
      曾在ＫＴＶ內飲酒，然據被告於偵訊稱：有喝點酒，神智
      很清楚，知道被圍毆之狀況等語（偵卷第七四頁反面），
      且其既自承原已駕車離去，嗣後再行折返之事實，顯見其
      行為當時並未因飲酒至精神耗弱或心神喪失程度，亦不得
      因飲酒而主張免除或減輕刑責。
（八）被告於本院前審雖聲請傳喚證人溫榮昌、黃柔穎及方美玲
      ，以證明溫榮昌、吳榮娉當時並未在場，且聲請傳喚曹徵
      儀以證明被告係慢速向人群駛進，因見眾人圍上始倒車逃
      逸，並聲請調查事故發生後相關電話之通話紀錄。惟查，
      證人溫榮昌、吳榮娉、黃柔穎均業分別於偵查及原審、本
      院前審就上開事實為證，而證人方美玲於原審證稱：忘了
      ，當時我喝醉等語（見原審卷第九一頁）。且如前所述，
      證人溫榮昌、吳榮娉確有在場，又證人曹徵儀於偵查及原
      審就其所目擊狀況為證述，且被告確有加速衝撞告訴人行
      為，事證已明，本院認上開證人均無再予傳喚之必要。至
      通話紀錄部分，經查依電信事業處理有關機關查詢電話通
      話紀錄實施辦法第六條「前條通話紀錄之保存期限如下：
      一市內發話通話紀錄：最近三個月以內。二國際、國內長
      途發話通話紀錄：最近六個月以內。三行動通信發話通話
      紀錄：最近六個月以內。前項期限，自受理查詢日回溯起
      算。」規定，本件右揭事故發生迄今，已逾前開紀錄保存
      期間，且原審曾向電信機關函索通訊紀錄，亦因受相同限
      制而未果，亦有中華電信股份有限公司臺灣北區電信分公
      司新竹營運所八十七年十一月三十日新服字第87C0600479
      號函在原審卷內可憑（原審卷第一五八頁），是則該部分
      ，本院認無再行函查之必要。
綜上，被告所辯，不足採信，事證明確，被告犯行，洵堪認定。
二、核被告所行為，係犯刑法第二百七十一條第二項、第一項之
    殺人未遂罪。被告已著手於犯罪行為之實行，但未達於既遂
    階段，為未遂犯，應依刑法第二十六條前段之規定減輕其刑
    。
三、原審以事證明確，予以論罪科刑，固非無見。惟查，被告駕
    駛車輛衝撞告訴人，於告訴人倒地後再前後輾壓多次，自係
    基於殺人之直接故意所為，原審法院認僅具有殺人之不確定
    故意，尚有未合，被告否認具有殺人意圖、或謂屬過失傷害
    而提起上訴，固無理由，然原審判決既有上開可議，仍應由
    本院將原審判決撤銷並予以改判。爰審酌被告品行，其僅因
    友人與人發生衝突，即駕車衝撞並輾壓他人，顯不尊重他人
    身體，嚴重侵害他人生命法益，造成被害人丙○○受有前揭
    之傷害，事件發生後，雖達成民事和解，惟未依約履行，犯
    罪動機乃因一時衝動，其手段、所生之危害，及犯罪後之態
    度等一切情狀，量處如主文第二項所示之刑。
四、被告經合法傳喚，無正當理由不到庭，爰不待其陳述逕行判
    決。
據上論斷，應依刑事訴訟法第三百七十一條，第三百六十九條第
一項前段、第三百六十四條、第二百九十九條第一項前段，刑法
第二百七十一條第二項、第一項、第二十六條前段，判決如主文
。
本案經檢察官呂丁旺到庭執行職務。
中    華    民    國    95    年    2    月    14    日
                  刑事第十八庭  審判長法  官  溫耀源
                                      法  官  段景榕
                                      法  官  周政達
以上正本證明與原本無異。
如不服本判決，應於收受送達後十日內向本院提出上訴書狀，其
未敘述上訴之理由者並得於提起上訴後十日內向本院補提理由書
（均須按他造當事人之人數附繕本）。
                                      書記官  陳菊珍
中    華    民    國    95    年    2     月    15    日
附錄：本案論罪科刑法條全文
刑法第二百七十一條第一項、第二項：
殺人者，處死刑、無期徒刑或十年以上有期徒刑。
前項之未遂犯罰之。


司法院資訊處製作；財團法人民間司法改革基金會備份。
